臺灣臺北地方法院民事判決　　　　　　 96年度重訴字第812號
原　　　　告　精技電腦股份有限公司
法定代理人　　庚○○
訴訟代理人　　甲○○
訴訟代理人　　林銘龍律師
被　　　　告　寬得科技有限公司
兼法定代理人　丁○○
被　　　　告　辛○○
訴訟代理人　　張麗玉律師
上列當事人間請求給付貨款事件，本院於民國九十六年十一月二
十六日辯論終結，判決如下：
    主    文
被告寬得科技有限公司、丁○○應連帶給付原告新臺幣壹仟伍佰
肆拾肆萬伍仟肆佰拾伍元，及自民國九十六年三月十七日起至
清償日止，按週年利率百分之五計算之利息。
原告其餘之訴駁回。
訴訟費用由被告寬得科技有限公司、丁○○連帶負擔百分之九八
點五，餘由原告負擔。
    事實及理由
一、原告部分
（一）聲明：被告應連帶給付原告新臺幣（下同）一千五百六十
      九萬五千五百二十二元，及自民國九十六年三月十六日起
      至清償日止，按週年利率百分之五計算之利息。
（二）原告起訴主張：
    １被告寬得科技有限公司從事電腦資訊產品買賣，與原告有
      業務往來，雙方遂於九十二年十二月十五日訂立付款條件
      協議書，約定被告寬得科技有限公司向原告訂購產品，以
      每月二十五日為結算日，付款方式為於翌月三十日郵寄當
      日到期之支票予原告，被告寬得科技有限公司及法定代理
      人丁○○並共同簽發面額五十萬元之本票交付原告以為貨
      款之擔保。
    ２嗣因雙方往來業務量擴張，為提高出貨額度，被告寬得科
      技有限公司遂應原告之要求邀同被告辛○○為連帶保證人
      ，並由辛○○於九十三年一月十六日將其所有之不動產共
      同設定最高限額二百萬元之抵押權予原告以為擔保；九十
      三年三月間，被告三人共同簽發面額六百五十萬元之本票
      交付原告以為貨款之擔保（並換回前述面額五十萬元之本
      票），並由辛○○於同年三月八日將其所有之另筆不動產
      設定最高限額四百萬元之抵押權予原告；九十三年五月間
      ，被告三人復共同簽發面額一千七百五十萬元之本票交付
      原告以為貨款之擔保（並換回前述面額六百五十萬元之本
      票），並由辛○○於同年六月二日再將前述不動產設定最
      高限額一千一百萬元之抵押權予原告【抵押權內容均詳如
      附表所示】。
    ３詎九十六年間被告寬得科技有限公司無法如期付款，計至
      九十六年一月三十一日止，共積欠原告貨款達一千五百六
      十九萬五千五百二十二元，經原告以存證信函定期七日催
      告，該信函於九十六年三月九日送達被告，仍未獲置理，
      爰依兩造間買賣契約、連帶保證契約請求被告連帶如數給
      付，並支付自九十六年三月十六日起至清償日止，按週年
      利率百分之五計算之利息。
（三）對被告答辯之陳述：
    １經計算，原告於九十六年一月底取回之貨物價值共二十五
      萬零八十七元，原告同意自被告寬得科技有限公司積欠之
      貨款中扣除。
    ２原告公司為上市公司，為對全體股東負責，並確保與下游
      廠商間之貨款得按時如期收取，均要求往來廠商依出貨額
      度提供各項擔保，擔保方式有三，一為提供連帶保證人、
      二為簽立本票及承諾書、三為提供不動產設定抵押，據以
      確認連帶保證人之責任範圍，就連帶保證人部分，原告除
      可能要求其簽立制式保證書外，亦可能直接在設定抵押權
      之際，將其連帶保證人之責任明定在抵押權設定契約書中
      ，並辦理抵押權設定登記，本件被告辛○○即係以此方式
      擔任連帶保證人。
    ３被告寬得科技有限公司、丁○○及證人丙○○、訴外人苑
      芳實業有限公司、安怎科技有限公司固於九十五年十一月
      二十一日共同簽發面額二千二百萬元之本票交付原告以為
      被告寬得科技有限公司貨款之擔保，並換回九十三年五月
      間被告三人共同簽發之面額一千七百五十萬元本票及承諾
      書，但交還本票僅係調高寬得科技有限公司出貨額度之用
      、免除辛○○共同發票人責任，並無解除被告辛○○連帶
      保證責任之意思，此由原告仍執有記載被告辛○○為義務
      人兼連帶債務人之抵押權設定契約書，未曾變更該契約書
      內容、未曾書立任何文件解除辛○○連帶保證責任即明。
    ４由證人乙○○、己○○之證詞亦可知，原告從未以書面或
      口頭解除被告辛○○之連帶保證責任，縱原告員工乙○○
      、己○○曾以口頭解除被告辛○○之連帶保證責任，乙○○、己○○亦未經授權為該等意思表示。
（四）證據：提出付款條件協議書、土地建築改良物抵押權設定
      契約書暨其他約定事項、他項權利證明書、統一發票、出
      貨單、存證信函暨掛號郵件收件回執、本票、承諾書、取
      回貨物清單、抵償貨款同意書，並聲請訊問證人即員工乙○○、己○○。
二、被告部分
（一）被告寬得科技有限公司、丁○○辯稱：
    １被告寬得科技有限公司計至九十六年一月底，確積欠原告
      貨款一千五百六十九萬五千五百二十二元，但原告於九十
      六年一月三十一日中午，由員工乙○○、己○○率同十餘
      人至被告寬得科技有限公司門市、倉庫、辦公室內，取回
      價值五十二萬九千九百九十九元之貨物（被告寬得科技有
      限公司、丁○○嗣後於辯論期日同意該批貨物價值為二十
      五萬零八十七元），該部分貨物價款自應自寬得科技有限
      公司積欠之貨款內扣除。
    ２另原告業於九十五年十一月二十一日解除被告辛○○之連
      帶保證責任、變更保證人為丙○○，並返還被告辛○○簽
      發之本票、承諾書，不應再向被告辛○○請求等語，並提
      出取回貨物清單、統一發票、各類所得扣繳暨免扣繳憑單
      、薪資單、支出證明單，及聲請訊問證人即原寬得科技有
      限公司員工戊○○、吳松祐、保證人丙○○。
（二）被告辛○○則以：
    １其固於九十三年間與被告寬得科技有限公司、丁○○共同
      簽發本票、書立承諾書交付原告，擔任被告寬得科技有限
      公司對原告貨款之連帶保證人，並將其所有、如附表所示
      之不動產土地，設定抵押權予原告，以為被告寬得科技有
      限公司貨款之擔保，但抵押權設定契約書上所載之被告辛○○係「連帶債務人」部分，係指被告辛○○共同簽發本
      票所負之連帶責任，被告辛○○僅就該本票與被告寬得科
      技有限公司、丁○○負連帶責任，並未與原告就被告寬得
      科技有限公司之貨款債務另成立連帶保證契約。
    ２且九十五年初，被告辛○○向丁○○表示無意繼續擔任寬
      得科技有限公司連帶保證人，要求丁○○另覓保證人，並
      授權丁○○處理更換保證人事宜，丁○○允諾並向被告辛○○購買前述設定抵押之三筆土地，被告辛○○乃於九十
      五年十一月九日將該等不動產土地全數移轉登記予被告丁○○。土地過戶後，丁○○與原告承辦人員乙○○、己○○洽談，經原告同意於同年月二十一日更換連帶保證人為
      丙○○，改由丙○○簽發本票以為擔保，同日原告並已返
      還被告辛○○簽發之本票、承諾書、抵押權契約書，連帶
      保證責任之解除，既不以書面要式為必要，被告辛○○自
      已無庸負擔連帶保證人之責等語，資為抗辯，請求駁回原
      告之訴。
    ３證據：提出土地登記謄本、抵押權契約書、本票、承諾書
      、原告公司連帶保證及各項物保設定規定，另聲請訊問被
      告丁○○、證人即原寬得科技有限公司員工戊○○、吳松
      祐、保證人丙○○。
三、原告主張之事實，業據提出付款條件協議書、土地建築改良
    物抵押權設定契約書暨其他約定事項、他項權利證明書、統
    一發票、出貨單、存證信函暨掛號郵件收件回執、本票、承
    諾書、取回貨物清單、抵償貨款同意書為證，並引用證人即
    員工乙○○、己○○之證詞，上開證據之真正，除證人乙○○、己○○部分證詞外，已經被告肯認屬實。
    被告所辯亦據提出取回貨物清單、統一發票、各類所得扣繳
    暨免扣繳憑單、薪資單、支出證明單、土地登記謄本、抵押
    權契約書、本票、承諾書、原告公司連帶保證及各項物保設
    定規定，及引用證人即原寬得科技有限公司員工戊○○、保
    證人丙○○之證述，除證人戊○○、丙○○部分證述外，亦
    為原告所不爭。
四、是本件兩造爭執之點，厥為：九十五年十一月二十一日後，
    被告辛○○是否仍應就被告寬得科技有限公司積欠原告之貨
    款債務，負連帶清償之責？
（一）原告與被告寬得科技有限公司於九十二年十二月十五日訂
      立付款條件協議書，約定雙方間貨款結算及付款方式，被
      告寬得科技有限公司及法定代理人丁○○並於同日共同簽
      發面額五十萬元之本票交付原告以為貨款之擔保；嗣雙方
      往來業務量擴張，為提高出貨額度，被告寬得科技有限公
      司遂應原告之要求邀同被告辛○○於九十三年一月十六日
      將斯時其所有之不動產共同設定最高限額二百萬元之抵押
      權予原告以為擔保；九十三年三月四日，被告三人共同簽
      發面額六百五十萬元之本票交付原告以為貨款之擔保、換
      回前述面額五十萬元之本票，並由辛○○於同年三月八日
      將其斯時所有之另筆不動產設定最高限額四百萬元之抵押
      權予原告；九十三年五月二十八日，被告三人復共同簽發
      面額一千七百五十萬元之本票交付原告以為貨款之擔保、
      換回前述面額六百五十萬元之本票，另由辛○○於同年六
      月二日再將前述不動產設定最高限額一千一百萬元之抵押
      權予原告【抵押權內容均詳如附表所示】之事實，業據原
      告提出付款條件協議書、土地建築改良物抵押權設定契約
      書暨其他約定事項、他項權利證明書、本票、承諾書為證
      ，核與被告辛○○所提抵押權契約書、本票、承諾書所載
      相符，並均經被告坦認無訛，前已述及。
（二）其中據以向地政機關辦理抵押權設定登記之兩造間抵押權
      設定契約書上，除標明設定抵押之不動產標示、提供擔保
      之權利種類、擔保權利總金額、債務清償日期、利息、遲
      延利息、違約金、權利存續期間、立契約人名稱姓名外，
      僅於其他約定事項中約定「本件抵押物係擔保債務人、
      抵押物提供人對抵押權人精技電腦股份有限公司所負之貨
      款、票據、保證、損害賠償等及其他一切債務，債務人
      、抵押物提供人聲明所提供之抵押物為抵押物提供人合法
      所有，他人並無任何權利‧‧‧本件土地抵押權包括土
      地水利權與建築於該地之田寮、花園、菜圃、樹木‧‧‧
      抵押物提供人提供抵押物，如有增建或附帶建物時，願
      全部無條件附隨擔保、如抵押物之全部或一部因公徵用
      或其他原因，債務人或抵押物提供人得領取補償價款時，
      抵押權人有權代理直接領取抵償以到期之債務或代為保管
      以備清償未到期債務‧‧‧因本契約涉訟時，訴訟費用
      等均由債務人、抵押物提供人連帶負擔，並同意以抵押權
      人設址所在地（臺北地方法院）為第一審管轄法院、本
      契約所稱債務人、抵押物提供人等，均包括其繼承人、受
      讓人、法定代理人或遺產管理人、本其他約定事項與抵
      押權設定契約書具有同等效力」，有苗栗縣大湖地政事務
      所大地一字第０九六０００五六八一號函暨土地登記申請
      書、抵押權設定契約書暨其他約定事項附卷可稽。
（三）而被告辛○○三度將其所有、如附表所示之不動產設定抵
      押權予原告前，均分別另書立原告提供之制式抵押權契約
      書一紙，略載稱「被告辛○○提供如各該抵押權契約書附
      表所示之抵押物作為抵押，抵押權設定金額係為被告寬得
      科技有限公司向原告進貨之擔保，抵押期限為二十年，債
      務清償日期依各債務約定，被告寬得科技有限公司屆期不
      為清償時，原告得就抵押物拍賣取償，被告寬得科技有限
      公司、辛○○均不得異議‧‧‧」，有被告辛○○所提抵
      押權契約書在卷可考，該等契約書之真正，亦為原告所不
      爭。
（四）是遍觀兩造間抵押權設定契約書、抵押權契約書所載，被
      告辛○○固有將斯時其所有、如附表所示之不動產分別設
      定最高限額二百萬元、四百萬元、一千一百萬元之抵押權
      予原告，以擔保限額內被告寬得科技有限公司貨款債務之
      意思，但並無於提供不動產設定抵押之外，以其全部資力
      財產為寬得科技有限公司對原告之貨款債務為擔保、另與
      原告成立保證契約之意思。
（五）原告雖一再主張被告辛○○在原告據以向地政機關辦理抵
      押權設定登記之兩造間抵押權設定契約書上，記載為「義
      務人兼連帶債務人」，即表示被告辛○○除提供不動產設
      定抵押以為擔保外，尚有與原告成立保證契約之意思，並
      引證人即員工乙○○、己○○之證詞為據，但證人乙○○
      證稱抵押權設定契約書上「義務人兼連帶債務人」字樣為
      何意義，因其並非法務人員，故不明瞭，證人己○○則證
      稱其書立抵押權設定契約書上「義務人兼連帶債務人」字
      樣之際，僅曾告知抵押物提供人身份亦為連帶保證人，但
      並未具體陳述連帶保證契約之內容，雙方間具體契約內容
      仍依抵押權設定契約書、抵押權契約書為斷，證人乙○○
      、己○○為原告公司員工，衡情應無偏頗被告辛○○之可
      能或必要，是證人乙○○、己○○前揭證述，非無可採。
（六）而兩造間抵押權設定契約書、抵押權契約書上並無被告辛○○於提供不動產設定抵押之外，以其全部資力財產為寬
      得科技有限公司對原告之貨款債務為擔保、另與原告成立
      保證契約之意思，此經本院審認如前，則抵押權設定契約
      書上「義務人兼連帶債務人」之記載，非唯係原告員工己○○於辦理抵押權設定登記之際自行填加，且該等記載之
      意思於兩造間均未臻具體明確，尚難據以認定被告辛○○
      於簽立該抵押權設定契約書之際，另與原告成立保證契約
      、同意以其全部資力財產為寬得科技有限公司對原告之貨
      款債務為擔保。
（七）參諸：
    １原告自承為確保與下游廠商間之貨款得按時如期收取，均
      要求往來廠商依出貨額度提供各項擔保，擔保方式有三，
      一為提供連帶保證人、二為簽立本票及承諾書、三為提供
      不動產設定抵押，原告並制訂有連帶保證及各項物保設定
      規定供業務、法務人員遵循，其中連帶保證項目原告公司
      規定應由連帶保證人簽具制式保證書，載稱「連帶保證人
      今向精技電腦股份有限公司（為債權人）保證主債務人對
      貴公司現在（包括過去所負及現在尚未清償）及將來所負
      之一切債務，以本金新臺幣○○○元及其從屬於主債務之
      負擔為限，保證人願與主債務人負連帶清償之責任，保證
      期間自立約日起至債務全部清償完畢止‧‧‧」，保證本
      票項目原告公司除規定發票人應為二人以上及發票人資格
      外，並需簽具制式承諾書，不動產設定項目原告公司規定
      需以制式抵押權設定契約書為之等節，有原告公司連帶保
      證及各項物保設定規定暨保證書樣式在卷可佐，該等規定
      暨保證書樣式之真正，並經證人己○○當庭辨識後證述明
      確。
    ２本件被告辛○○三度將其所有、如附表所示之不動產設定
      抵押權予原告前，除在原告據以向地政機關辦理抵押權設
      定登記之抵押權設定契約書上蓋章外，均分別另書立原告
      提供之制式抵押權契約書一紙，前業提及，被告三人於九
      十三年三月四日、五月二十八日分別共同簽發面額六百五
      十萬元、一千七百五十萬元之本票交付原告以為貨款之擔
      保時，亦均填具原告提供之制式承諾書一紙，有本票、承
      諾書附卷可參，足見原告公司咸依前開規定辦理連帶保證
      及各項物保設定事宜，但被告辛○○始終未曾簽具原告公
      司之制式保證書，故並無證據足認被告辛○○於提供不動
      產設定抵押權之際，以其全部資力財產為寬得科技有限公
      司對原告之貨款債務為擔保、另與原告訂立保證契約。
（八）至證人即原寬得科技有限公司員工戊○○、保證人丙○○
      均證稱九十五年十一月二十一日聽聞原告員工己○○表示
      「更換保證人」等節，但為原告否認，惟縱證人戊○○、
      丙○○所述為真，考其真意亦僅指被告辛○○原為擔保被
      告寬得科技有限公司之貨款債務，曾共同簽發本票交付原
      告以為擔保，當日原告同意交還該紙本票，且無庸辛○○
      繼續共同簽發本票以為擔保，並非得遽認辛○○除所簽發
      之本票或所提供設定抵押之不動產外，以其全部資力財產
      為寬得科技有限公司對原告之貨款債務為擔保、另與原告
      訂立保證契約。
（九）按數人負同一債務，明示對於債權人各負全部給付之責任
      者，為連帶債務；無前項之明示時，連帶債務之成立，以
      法律有規定者為限，民法第二百七十二條定有明文。又稱
      本票者，謂發票人簽發一定之金額，於指定之到期日，由
      自己無條件支付與受款人或執票人之票據；在票據上簽名
      者，依票上所載文義負責；二人以上共同簽名時，應連帶
      負責，票據法第三條、第五條亦有明文規定。本件被告三
      人曾於九十三年三月四日、五月二十八日分別共同簽發面
      額六百五十萬元、一千七百五十萬元之本票交付原告以為
      被告寬得科技有限公司貨款之擔保，迭已敘及，揆諸上揭
      法條，被告固應就該等票據文義連帶對執票之原告負責。
      惟被告辛○○共同簽發之上述本票，其中面額六百五十萬
      元之票據業於九十三年五月二十八日取回，面額一千七百
      五十萬元之票據亦於九十五年十一月二十一日經原告員工
      乙○○、己○○交還被告，現原告已無執有被告共同簽發
      之本票，此經原告供承在卷，核與證人乙○○、己○○證
      述相符，並為被告所不爭執，該等票據之權利義務因混同
      而消滅，被告辛○○於九十五年十一月二十一日後，已無
      庸與被告寬得科技有限公司負連帶清償之責，殆無疑義。
五、被告寬得科技有限公司於九十六年間無法如期給付向原告公
    司訂購商品之貨款，計至九十六年一月三十一日止，共積欠
    貨款達一千五百六十九萬五千五百二十二元，但原告於九十
    六年一月底派員取回價值共二十五萬零八十七元之貨物，應
    自被告寬得科技有限公司積欠之貨款中扣除，原告以存證信
    函定期七日催告，該信函於九十六年三月九日送達被告，仍
    未獲置理，此經原告陳明在卷，且有統一發票、出貨單、取
    回貨物清單、抵償貨款同意書、存證信函暨掛號郵件收件回
    執可按，並經被告肯認無訛，被告寬得科技有限公司共積欠
    原告貨款一千五百四十四萬五千四百三十五元，已足認定。
    又被告寬得科技有限公司、丁○○及證人丙○○、訴外人苑
    芳實業有限公司、安怎科技有限公司於九十五年十一月二十
    一日共同簽發面額二千二百萬元之本票交付原告以為被告寬
    得科技有限公司貨款之擔保，此經原告陳述詳明，有本票、
    承諾書立卷足憑，核與證人丙○○之證述吻合，並為被告所
    不爭執，則被告丁○○於本票面額範圍內，仍與被告寬得科
    技有限公司負連帶清償之責。
六、次按給付有確定期限者，債務人自期限屆滿時起，負遲延責
    任；給付無確定期限者，債務人於債權人得請求給付時，經
    其催告而未為給付，自受催告時起，負遲延責任，其經債權
    人起訴而送達訴狀，或依督促程序送達支付命令，或為其他
    相類之行為者，與催告有同一之效力；遲延之債務，以支付
    金錢為標的者，債權人得請求依法定利率計算之遲延利息；
    應付利息之債務，其利率未經約定，亦無法律可據者，週年
    利率為百分之五，民法第二百二十九條第一項、第二項、第
    二百三十三條第一項前段、第二百零三條亦有明文。本件被
    告寬得科技有限公司共積欠原告貨款一千五百四十四萬五千
    四百三十五元，被告丁○○與被告寬得科技有限公司共同簽
    發面額二千二百萬元之本票交付原告以為上述貨款之擔保，
    原告以存證信函定期七日催告，該信函於九十六年三月九日
    送達被告，付款期限應至九十六年三月十六日屆滿，翌日起
    始遲延，從而，原告依兩造間買賣契約、連帶保證契約請求
    被告寬得科技有限公司、丁○○連帶給付一千五百四十四萬
    五千四百三十五元，及自九十六年三月十七日起至清償日止
    ，按週年利率百分之五計算之利息，洵屬有據，應予准許，
    逾此範圍之請求，則無理由，爰予駁回。
七、本件事證已臻明確，兩造其餘攻擊防禦方法及所提證據，於
    判決結果不生影響，爰不一一論列，併此敘明。
據上論結，本件原告之訴一部有無理由、一部無理由，依民事訴
訟法第七十九條、第八十五條，判決如主文。
中　　華　　民　　國　　96　　年　　12　　月　　17　　日
                    民事第一庭  法  官  洪文慧
上列正本核與原本無異。
如不服本判決，得於判決送達之翌日起二十日內，以書狀敘述理
由，向本庭提起上訴。
中　　華　　民　　國　　96　　年　　12　　月　　17　　日
　　　　　　　　　　　　　　    書記官  薛德芬
附表：辛○○設定之抵押權內容
★九十三年一月十九日登記部分（九十三年一月十六日受理）
┌─────────┬──┬───┬────┬────┐
│地號              │地目│ 面積 │權利範圍│所有權人│
├─────────┼──┼───┼────┼────┤
│苗栗縣大湖鄉○○段│旱  │198.29│全部    │辛○○  │
│第八七地號        │    │平方公│        │        │
│                  │    │尺    │        │        │
├─────────┼──┼───┼────┼────┤
│苗栗縣大湖鄉○○段│旱  │95.92 │全部    │辛○○  │
│第八八地號        │    │平方公│        │        │
│                  │    │尺    │        │        │
├─────────┴──┴───┴────┴────┤
│共同擔保本金最高限額二百萬元，權利存續期間自九十三年│
│一月十二日起至一一三年一月十一日止。                │
│權利人精技電腦股份有限公司                          │
│義務人兼連帶債務人辛○○                            │
│連帶債務人寬得科技有限公司、丁○○                  │
└──────────────────────────┘
★九十三年三月九日登記部分（九十三年三月八日受理）
┌─────────┬──┬───┬────┬────┐
│地號              │地目│ 面積 │權利範圍│所有權人│
├─────────┼──┼───┼────┼────┤
│苗栗縣大湖鄉○○段│旱  │1586.8│全部    │辛○○  │
│第一六九地號      │    │2     │        │        │
│                  │    │平方公│        │        │
│                  │    │尺    │        │        │
├─────────┴──┴───┴────┴────┤
│本金最高限額四百萬元，權利存續期間自九十三年三月二日│
│起至一一三年三月一日止。                            │
│權利人精技電腦股份有限公司                          │
│義務人兼連帶債務人辛○○                            │
│連帶債務人寬得科技有限公司、丁○○                  │
└──────────────────────────┘
★九十三年六月三日登記部分（九十三年六月二日受理）
┌─────────┬──┬───┬────┬────┐
│地號              │地目│ 面積 │權利範圍│所有權人│
├─────────┼──┼───┼────┼────┤
│苗栗縣大湖鄉○○段│旱  │1586.8│全部    │辛○○  │
│第一六九地號      │    │2     │        │        │
│                  │    │平方公│        │        │
│                  │    │尺    │        │        │
├─────────┴──┴───┴────┴────┤
│本金最高限額一千一百萬元，權利存續期間自九十三年五月│
│二十六日起至一一三年五月二十五日止。                │
│權利人精技電腦股份有限公司                          │
│義務人兼連帶債務人辛○○                            │
│連帶債務人寬得科技有限公司、丁○○                  │
└──────────────────────────┘
